臺灣高等法院刑事判決　　　　　　　　　　　　　　九十三年度上易字第二七０號
　　上　訴　人　台灣板橋地方法院檢察署檢察官
　　上　訴　人
　　即　被　告　甲○○
右上訴人因被告傷害等案件，不服臺灣板橋地方法院九十二年度易字第二四八二號，
中華民國九十二年十二月四日第一審判決（起訴案號：臺灣板橋地方法院檢察署九十
二年度偵字第五五六二號），提起上訴，本院判決如左：
    主  文
上訴駁回。
    事  實
一、甲○○曾於民國（下同）九十一年七月間，因工作上借用機具之事與乙○○發生
    口角爭執，竟和姓名年籍不詳之四名成年男子，共同基於傷害人身體之犯意聯絡
    ，於九十一年八月三日晚間六時三十分許，在臺北縣蘆洲市○○路鷺江國中門口
    ，推由該四名成年男子手持木棍出面毆打乙○○，致乙○○受有右手大拇指瘀腫
    及右小腿後側瘀腫之傷害，再由甲○○駕駛其向陳雅惠所借用車牌號碼為九Ｇ─
    三七一五號之自小客車隨後接應上開姓名年籍不詳之四名成年男子上車，迅速離
    開現場。嗣經乙○○當場記下甲○○所駕駛之前開自小客車車號後，報警循線查
    獲。
二、案經被害人乙○○訴由臺北縣政府警察局蘆洲分局報請臺灣板橋地方法院檢察署
    檢察官偵查起訴。
    理  由
壹、有罪部分：
一、訊據上訴人即被告甲○○固坦承其於右揭時、地曾駕駛九Ｇ─三七一五號自小客
    車，搭載上開手持木棍、姓名年籍不詳之四名成年男子離開案發現場，惟矢口否
    認有何共同傷害之犯行，辯稱：伊當日至鷺江國中案發現場係為向證人潘輝煌取
    回吊車機具，嗣上開姓名年籍不詳之四名成年男子即手持木棍，要求伊依循渠等
    之指示開車，而於臺北縣三重市○○路及民族路口下車，伊根本不認識上開手持
    木棍之成年男子，亦未見到渠等毆打告訴人乙○○云云。惟查：
　　(一)右開犯罪事實，業據告訴人乙○○指述甚詳，其因此受有右手大拇指瘀腫及右
　　　小腿後側瘀腫之傷害等情，並據其提出全民醫院診斷證明書乙份為證。按告訴
  　　人係於九十一年八月三日晚間六時三十分許遭人打傷，當場僅係記下搭載行兇
    　者離去現場車輛之車牌號碼為九Ｇ─三七一五號，而該車輛乃係被告向案外人
      陳雅惠所借得，並非被告所有，故告訴人於當日晚間八時向臺北縣政府警察局
      蘆洲分局三民派出所報案時，並不知駕駛上開車輛者乃為被告，從而告訴人當
      晚於警詢中所述即無挾怨攀誣之虞，可信度甚高，當無疑義。告訴人於當晚之
      警詢筆錄中既明確指稱為人毆打後「導致我的右手大拇指受傷、右腳小腿受傷
      」等語（參見偵查卷第十頁背面），核與診斷證明書所載相符，顯見告訴人所
      受上開傷害，確係因其於右揭時、地遭人毆打所致，兩者間具有因果關係，堪
      以認定。
　　(二)依證人即告訴人乙○○所述其並不認識下手毆打之人（參見偵查卷第十頁背面
　　　），及「當天我是從鷺江國中出來，到我的車子旁邊，我的車子放在長樂路，
  　　我車門才打開時，四個人就從後面持木棍，有的人持木棍打我」等案發情形觀
    　之（參見原審卷第三十一頁），而上開手持木棍者與告訴人素不相識，卻準備
      好木棍等犯罪工具不由分說即毆打告訴人，衡情當非臨時起意，而係事先預謀
      為之。再而本件案發地點為重劃區，且鷺江國中當時在興建中，附近沒有其他
      （參見原審卷第二十三頁、第三十五頁）；再據證人乙○○所述：「過一分鐘
      後，他們就喊說趕快散，他們就往承德路那邊跑」等語，及被告供稱係將上開
      姓名年籍不詳之四名成年男子載至約二公里外之臺北縣三重市○○路、民族路
      口，步行約需半小時（參見原審卷第三十一頁、第三十五頁、第三十六頁）等
      情觀之，可見上開毆打證人乙○○之人，對渠等之犯行亦非肆無忌憚，尚知於
      犯罪後逃離現場。按本件案發地點既不熱鬧，距離渠等欲逃往之地點又距離有
      二公里之遙，衡情於事先謀議犯罪時，對如何逃離現場當有所規劃，並準備好
      逃離之交通工具，方符情理。
　　(三)被告雖辯稱：係遭渠等手持木棍之人脅迫駛離現場云云。然按渠等手持木棍毆
　　　打告訴人之人，所犯不過係傷害及毀損罪嫌，並非重罪，且渠等既係事先計畫
　　　犯行，並非臨時起意，已如前述，如謂渠等於案發後方臨時劫車，所犯不僅為
　　　強盜或妨害自由之重罪，且須冒臨時無法找到適合攔劫之車輛，或該車輛之司
　　　機不願配合、強力抵抗之風險，顯非事理之常。況被告於遭脅迫時，自承可以
　　　看出渠等手持木棍之人係打算做壞事或剛做完壞事，卻於遭脅迫後未報警處理
  　　或備案，而不怕因被害人記下車號而遭牽連，亦不符常理。另被告於警訊中稱
    　其當天駕駛向案外人陳雅惠所借用之九Ｇ─三七一五車號自小客車，係至上開
      鷺江國中工地尋找老闆即證人潘輝煌載吊車機具，其當時並不知道老闆放假，
      到工地現場後方發現老闆放假，故沒有載得該吊車機具等語（參見偵查卷第八
      頁背面）；嗣於偵查中，亦供稱「（檢察官問：事前有先約定要去載？）沒有
      」、「因老闆不在，故當天沒載到吊車」等語（參見偵查卷第三十四頁）。詎
      被告於原審審理中，卻翻異前詞，改稱案發當天已事先以電話聯絡證人潘輝煌
      ，且已經拿到吊車機具，於拿到後正要搬上車時，才遭上開手持木棍行兇者脅
      迫開車云云（參見原審卷第十四頁、第十五頁）。經核以被告就其案發當天有
      無事先聯絡上證人潘輝煌、究竟有無拿到吊車機具此等重要細節，前後所供不
      一，且參以其於偵訊中經檢察官安排前往法務部調查局測謊，竟無故不到等情
      （參見偵查卷第四十二頁），可見被告所供避重就輕，且不符情理，當非足採
      。至證人潘輝煌雖曾於原審審判期日到庭作證，證稱八月三日被告有打電話表
      示要拿回吊車云云。惟此與被告於警訊、偵訊中所供之內容不符，且縱屬實，
      亦無礙被告藉此機會而起傷害告訴人之犯意，是以證人潘輝煌前開證詞，尚無
      法據為被告有利之認定，併此敘明。
    (四)末按本件告訴人乙○○於案發當晚之前揭警訊筆錄中，尚不知被告涉案，已如
　　　前述，即陳稱下手毆打之人係乘坐上開九Ｇ─三七一五車號車輛離去，並未提
　　　及該部車輛有遭脅迫或其他異狀；嗣於偵查中，告訴人乙○○復明確指出：「
　　　車是由其他地方開來，載了他們之後便快速離開」等語（參見偵查卷第三十三
　　　頁背面），其所述該九Ｇ─三七一五車號自小客車搭載上開持木棍行兇者離去
　　　之情形，與一般接應共犯逃離者之情形相同，亦無遭脅迫之跡象，顯見被告當
　　　係事先約定駕車接應上開手持木棍行兇者，至為灼然。按上開下手行兇之人與
　　　告訴人乙○○素不相識，並無怨隙，並無下手毆打之動機，而被告自承其與告
　　　訴人乙○○曾因借用機具乙事發生口角（參見偵查卷第三十三頁背面、本院卷
　　　第三十六頁、第八十一頁），而其對案發當時前往現場之重要細節亦前後供述
　　　不一，可見其當時前往現場之動機並不單純，再而又有於前述下手行兇者實施
　　　犯罪後駕車接應渠等離開現場之行為，顯見被告與渠等行兇之人有犯意之聯絡
　　　、行為之分擔，至為灼然。據此，本件事證明確，被告共同傷害之犯行，堪以
　　　認定。至告訴人前於九十一年八月三日警訊時陳稱有六人毆打伊，惟嗣於九十
　　　一年十一月三十日警訊、原審九十二年十一月二十日審判期日時，均明確陳述
  　　係四個人毆打伊等語（參見偵查卷第十三頁、原審卷第三十三頁、第三十四頁
　    ），經核以告訴人於事故甫發生不久，仍慌亂之際，自難要求其陳述完全真確
      ，惟嗣既經告訴人為正確之陳述，故告訴人此部分陳述雖前後略有不符情形，
      然仍難認其之陳述與事實不符，併此說明。
二、核被告所為，係犯刑法第二百七十七條第一項之傷害罪。其與出面毆打告訴人乙
    ○○之四名成年男子間具有犯意之聯絡及行為之分擔，均為共同正犯。原審以被
    告罪證明確，適用刑法第二十八條、第二百七十七條第一項、第四十一條第一項
　　前段，罰金罰鍰提高標準條例第一條前段、第二條等規定，並審酌被告僅因細故
　  即夥同他人共同傷害被害人、犯罪之手段、被害人受傷程度不重及被告犯罪後否
    認犯行，迄未賠償被害人損失等一切情狀，量處有期徒刑五月，並諭知易科罰金
    之折算標準。其認事用法均無不合，量刑亦屬適當。檢察官上訴意旨，指摘原審
    量刑過輕，被告上訴意旨，否認犯罪，俱無理由，均應予駁回。
貳、公訴不受理部分：
一、公訴意旨另以：被告甲○○曾因工作上借用機具之事與告訴人乙○○發生口角爭
    執，竟和年籍身分不詳之三、四名成年男子基於毀損之犯意聯絡，除於前揭時、
    地推由該三、四名成年男子手持木棍出面毆打告訴人乙○○外（此部分已判決如
    前），並同時砸毀告訴人乙○○所駕駛車牌號碼為ＢＺ─八八○七號之自小客車
    ，且該自小客車前後及兩側車窗玻璃亦均遭毀損破裂，因認被告甲○○亦涉有刑
    法第三百五十四條之毀損罪嫌。
二、按告訴乃論之罪，其告訴應自得為告訴之人知悉犯人之時起，於六個月內為之；
    告訴或請求乃論之罪，未經告訴、請求或其告訴、請求經撤回或已逾告訴期間者
    ，應諭知不受理之判決，刑事訴訟法第二百三十七條第一項、第三百零三條第三
    款分別定有明文。復按刑法第三百五十四條之毀損罪，依同法第三百五十七條之
    規定，須告訴乃論，而告訴乃論之罪，係以有告訴權人提出合法告訴為追訴之條
    件。經查：
　　(一)關於財產犯罪，其被害人之範圍，固不以所有人為限，即對於該財產有事實上
      管領力之人，間亦不失為犯罪之直接被害人，惟此仍須視犯罪之性質而定，非
      可一概而論。關於移轉領得性質之財產犯罪，例如竊盜、搶奪、強盜，恐嚇取
      財、詐欺等，係以侵害他人之財產監督權為內容，只須財產監督權遭受不法侵
      害之人，均得為犯罪之被害人，所有權人固毋論，即如質權人、承租人、借用
      人、受寄人或基於其他類似之法律關係，對於他人之物為占有者，甚或受僱人
      、學徒或基於其他類似之關係，受他人之指示而對於物有管領之力者，均因其
      財產監督權直接遭受侵害之故，而得與所有人共同為犯罪之被害人。惟於毀損
      性質之財產犯罪，例如毀損罪及部分背信罪，係以滅失或減少財產之價值為其
      侵害內容，所保護者乃財物之用益價值及交換價值，對應言之，在於保護財物
      之用益權及處分權，故凡對於財物享有用益、處分之權利，例如所有人、承租
      人、借用人等，固得為毀損罪之直接被害人。反之，若對於物僅有事實上管領
      關係，而並無任何用益、處分之權者，例如受僱人、學徒等，則不得為毀損罪
      之直接被害人（最高法院七十九年度台上字第三一一九號判決意旨參照）。而
      本件之ＢＺ─八八○七號自小客車之車主乃係群森營造有限公司（以下簡稱群
      森公司），負責人為陳昌輝，有汽車車籍查詢表、公司基本資料查詢表各乙份
      在卷可稽，而告訴人乙○○並非該自小客車之所有權人，且其亦自承案發當天
      駕駛上開自小客車至鷺江國中，係因其擔任鷺江國中之工地主任（參見偵查卷
      第三十二頁背面、本院卷第三十頁），而由群森公司所出具之委任書中（參見
      偵查卷第十八頁），復載明上開自小客車係由群森公司交由員工乙○○「駕駛
      公務用」，顯見告訴人乙○○駕駛上開自小客車，並非基於借用人或承租人之
      地位，乃係基於群森公司受僱人之身分，為執行公務所駕駛，其對該自小客車
      僅有事實上之管領關係，並無獨立之用益、處分權限，至為灼然。揆諸前揭說
      明，應認告訴人乙○○就該自小客車遭毀損部分，並非直接之被害人，即不得
      獨立以自己名義提出告訴。
　　(二)復按代理告訴如以書狀為之，須列有告訴權之人為告訴人，並列受告訴人委任
  　　之人為代理人，始符代理之法理及告訴行為之程式（最高法院八十六年度台上
    　字第四四一一號判決意旨參照）。而上開ＢＺ─八八○七號自小客車車主群森
      公司固為本件毀損罪部分之犯罪直接被害人，具有合法之告訴權，並得授權他
      人提出告訴，惟揆諸前揭說明，其授權之意思表示必須明確，俾資依循，方可
      認其告訴代理權限之授與為合法，要屬當然。然由乙○○於九十一年十一月三
      十日向臺北縣政府警察局蘆洲分局所提出群森公司出具之委任書（參見偵查卷
      第十八頁）所載內容觀之，其上僅載有「委由本公司員工乙○○全權處理」之
      旨，並未明確表示授權乙○○提出告訴，而乙○○於上開時、地所製作之警詢
      筆錄，亦僅言及「我要對甲○○提出傷害及毀損告訴」等語（參見偵查卷第十
      四頁），復未表明係代理群森公司提出毀損告訴之旨，尚難認乙○○係基於告
      訴代理人之身分代群森公司提出告訴。再而，縱以乙○○於製作警詢筆錄時當
      場提出前開委任書等情，認乙○○同時亦有代群森公司提出告訴之意思，然依
      該委任書所載之前揭內容觀之，當屬群森公司就上開自小客車受損乙事概括委
      任乙○○處理，而依民法第五百三十四條第五款之規定，受任人受概括委任者
      ，固得為委任人為一切行為，但起訴，須有特別之授權，提起刑事告訴雖非起
      訴，但性質上與起訴相似，均係透過司法機關為一定之裁判、處理，應得參酌
      認定，而本件委任書上既未載有授權得提起告訴之文句，即難僅憑前述「全權
      處理」之概括授權字樣，而認乙○○具有提起告訴之特別權限。據此，乙○○
      既僅受概括委任，並無代為提起告訴之特別權限，且距案發迄今已逾六個月之
      告訴期間，復無法補正，則其代群森公司所提之毀損告訴，亦屬不合法。檢察
      官上訴認群森公司前開委任狀具有特別授權之真意，該公司自始即有授與乙○
      ○提出告訴，而與告訴之要件相符合云云，尚有誤會。
　　(三)綜上所述，本件被告所涉毀損罪嫌部分，未經合法告訴，且已逾告訴期間，揆
  　　諸首揭規定，自應為不受理之判決。原審因依刑事訴訟法第三百零三條第三款
　    規定，判決此部分公訴不受理，核無違誤，檢察官上訴意旨認前開毀損部分確
      經合法告訴，為無理由，應予駁回。
據上論斷，應依刑事訴訟法第三百六十八條，判決如主文。
本案經檢察官邱美育到庭執行職務。
中　　　華　　　民　　　國　　九十三　　年　　十一　　月　　　九　　　日
                              臺灣高等法院刑事第十四庭
                                  審判長法  官  陳  祐  輔
                                        法  官  陳  國  文
                                        法  官  邱  瑞  祥
右正本證明與原本無異。
不得上訴。
                                        書記官  吳  金  來
中　　　華　　　民　　　國　　九十三　　年　　十一　　月　　　九　　　日
附錄：本案論罪科刑法條全文
刑法第二百七十七條第一項：
傷害人之身體或健康者，處三年以下有期徒刑，拘役或一千元以下罰金。
